【裁判字號】    96,訴,704
【裁判日期】    970327
【裁判案由】    請求所有權移轉登記等
【裁判全文】
臺灣臺南地方法院民事判決               96年度訴字第704號
原      告  台灣電力股份有限公司
法定代理人  甲○○
訴訟代理人  禎和律師
被      告  乙○○
                        巷14.
上列當事人間請求所有權移轉登記等事件，經本院於民國97年3
月13日言詞辯論終結，判決如下：
    主  文
被告應將坐落臺南縣東山鄉○○○段十三之四地號，面積三六０
六０平方公尺土地，辦理分割登記為如附件所示之Ａ、Ａ１二筆
土地，並於登記後，將如附件Ａ１所示土地（即附圖一第二方案
Ｂ部分及附圖二第三方案Ｃ部分所示之土地），面積三０四平方
公尺土地所有權移轉登記與原告。
訴訟費用由被告負擔。
    事實及理由
一、本件原告主張略以：
(一)、按「稱買賣者，謂當事人約定一方移轉財產權於他方，他方
    支付價金之契約。當事人就標的物及其價金互相同意時，買
    賣契約即為成立」、「物之出賣人，負交付其物於買受人，
    並使其取得該物所有權之義務」民法第345條、第348條第1
    項分別定有明文。
(二)、緣原告公司為取得三四五仟伏中寮-龍崎山海線第219號鐵塔
    用地，而需使用臺南縣東山鄉○○○段等部分土地，業經原
    告公司分別向經濟部及臺南縣政府，申請該等土地之許可變
    更使用編定暨經主管機關同意辦理在案，合先敘明。
(三)、經查，原告公司為設置上開鐵塔所需使用之土地面積，前函
    請臺南縣白河地政事務所辦理地籍假分割在案，嗣兩造於民
    國（下同）94年3月23日合意就坐落臺南縣前大埔段13之4地
    號土地內面積304平方公尺（即附圖一及二所示之第二方案
    Ｂ部分及第三方案Ｃ部分），簽訂鐵塔及鐵塔連接站基地買
    賣契約，並議定土地買賣價格為新臺幣（下同）501600元，
    有買賣契約為憑，而原告嗣依契約書第三條規定「本契約訂
    立後，由乙方（即被告）出具土地使用權同意書，並交付產
    權移轉登記應備證件及完成擔保手續後，甲方（即原告）先
    行支付總額百分之五十，餘款俟完成土地使用變更編定辦妥
    產權移轉登記（經點交）後二十日內付清」，已先行支付買
    賣總額百分之五十予被告收取，是上開買賣條件業已成就，
    被告應依約配合原告向地政機關辦理系爭前開前大埔段13
    之4地號土地之地籍分割（即附圖一及附圖二所示之第二方
    案Ｂ部分及第三方案Ｃ部分之土地，分割登記予原告，其餘
    為被告之土地），嗣再移轉及交付分割後之土地（即附圖一
    第二方案Ｂ部分土地271平方公尺及附圖二第三方案Ｃ部分
    土地33平方公尺，合計面積304平方公尺）予原告。
(四)、詎簽約後原告迭與通知被告應提供分割、移轉所需文件及印
    鑑章，以憑辦理產權分割、移轉等後續作業，被告均拒絕辦
    理，且要求原告需再支付鉅額補償費，始願意配合提供分割
    移轉所需文件，致原告無法向管轄地政機關辦理地籍分割及
    移轉手續，顯已違約至明，為此，爰依買買契約法律關係提
    起本件訴訟。
(五)、否認於訂立本件買賣契約時，承諾要補償被告之損失後，才
    辦理土地移轉登記。
(六)、並聲明：被告應將坐落臺南縣前大埔段13之4地號土地，面
    積36060平方公尺土地，辦理分割登記為如附件所示之Ａ、
    Ａ１二筆土地，並於登記後，將如附件Ａ１所示土地（即附
    圖一第二方案Ｂ部分及附圖二第三方案Ｃ部分所示之土地）
    ，面積三０四平方公尺土地所有權移轉登記與原告。
二、被告則略以：
(一)、按人民的生存權、工作權、財產權應受保障，憲法有明文規
    定。一旦人民之生命、身體、自由、財產等憲法保障之權利
    遭受他人不當損害或違法侵害時，可依法提起民事訴訟、刑
    事訴訟、行政訴訟等，向私人或政府機關請求賠償或請求國
    家對犯罪人追訴處罰。
(二)、原告公司於61年間，在被告所有之臺南縣前大埔段13之4地
    號土地內興建原中寮-龍崎#219超高壓電塔乙座，鐵塔建地
    約300平方公尺，其月地未價購外，於建塔時間開闢施工便
    道，及爾後作為該電塔維護便道之用地，及鐵塔跨越被告之
    土地，迄今已佔用35年之久，鐵塔及跨越線路，被告所有之
    土地約4公頃，擬申辦休閒農場之景觀，被破壞殆盡，且開
    闢之施工便道，致使被告所施設之水土保持、設施蓄水池二
    座，因而崩山、塌陷嚴重而無法使用。原告雖二次派員與被
    告協商補償事宜，亦因補償金額差距過大（施工便道及爾後
    作為維護道路約500公尺×4公尺×16.5× (35×12)=
    13,860, 000元；線路跨越被告之土地約200公尺×10公尺×
    16.5× (35×12)=13,860,000元；鐵塔線路跨越約100,000
    ×35×3.9公頃=13,650,000元；開闢施工便道崩山、水土保
    持設施被破壞約5,000,000元；蓄水池二座龜列無法蓄水使
    用5,000,000元，35年應計物價指數，合計金額為
    60,000,000元），而協議不成。應俟原告就上開賠償事宜清
    償完畢後，被告當提供原告所需文件履行本件土地買賣契約
    之義務。
(三)、原告於訂立本件買賣契約當時有承諾要補償被告之損失後，
    才辦理土地移轉登記予原告，但契約並無載明等語，資為抗
    辯。
(四)、並聲明：駁回原告之訴。
三、得心證的理由：
(一)、按「當事人主張有利於己之事實者，就其事實有舉證之責任
    」，民事訴訟法第277條定有明文，又按「稱買賣者，謂當
    事人約定一方移轉財產權於他方，他方支付價金之契約。當
    事人就標的物及其價金互相同意時，買賣契約即為成立」、
    「物之出賣人，負交付其物於買受人，並使其取得該物所有
    權之義務」民法第345條、第348條第1項亦分別定有明文。
    經查：
１、查坐落臺南縣前大埔段13之4地號土地為被告所有，此有原
    告提出之土地登記簿謄本乙件為證，該土地確實登記為被告
    所有，原告此部分之主張，自足認定。
２、又原告主張與被告簽立坐落臺南縣前大埔段13之4地號土地
    內面積304平方公尺（即附圖一及附圖二所示之第二方案Ｂ
    部分及第三方案Ｃ部分土地）之鐵塔及鐵塔連接站基地買賣
    契約事實，業據其提出94年3月23日買賣契約書、94年4月28
    日之被告收款收據、94年4月27日之支票影本各乙紙為證，
    被告就此契約並不爭執，原告此部分之主張，自堪採信。另
    被告雖抗辯簽立契約當時原告有承諾要補償被告之損失後，
    才辦理土地移轉登記予原告等語，惟經原告否認，且查契約
    又無載明，被告此部分之抗辯，自屬無據，尚不足採信。
３、又查上開系爭土地買賣部分（即304平方公尺部分），業經
    經濟部及臺南縣政府函准變更為同區之『特定目的事業用地
    』，並限興建中寮-龍崎345仟伏輸電線路計畫作為輸電鐵塔
    使用，此亦有經濟部94年8月22日經授營字第09420362850號
    函、臺南縣政府94年10月4日府地用字第0940208614號函各
    乙紙在卷可按，被告亦未爭執，系爭買賣土地係符合原告
    興建中寮-龍崎345仟伏輸電線路計畫作為輸電鐵塔之用，亦
    足認定。
４、綜上所述，原告依兩造間之買賣契約法律關係，訴請被告將
    坐落臺南縣東山鄉○○○段13-4地號，面積36,060平方公尺
    土地，辦理分割登記為如附件所示之Ａ、Ａ１二筆土地，並
    於登記後，將如附件Ａ１所示土地（即附圖一第二方案Ｂ部
    分及附圖二第三方案Ｃ部分所示之土地），面積304平方公
    尺土地所有權移轉登記與原告，為有理由，應予准許。
(二)、按「因契約互負債務者，於他方當事人未為對待給付前，得
    拒絕自己之給付。但自己有先為給付之義務者，不在此限。
    他方當事人已為部分之給付時，依其情形，如拒絕自己之給
    付有違背誠實及信用方法者，不得拒絕自己之給付」，民法
    第264條定有明文。按「所謂同時履行之抗辯，乃係基於雙
    務契約而發生，倘雙方之債務，非本於同一之雙務契約而發
    生，縱令雙方債務在事實上有密切之關係，或雙方之債務雖
    因同一之雙務契約而發生，然其一方之給付，與他方之給付
    ，並非立於互為對待給付之關係者，均不能發生同時履行之
    抗辯」（最高法院59年台上字第850號判例參照）。查：
１、所謂買賣者，謂當事人約定一方移轉財產權於他方，他方支
    付價金之契約。本件兩造上開買賣契約係包含被告移轉土
    地所有權於原告，原告負支付價金與被告之契約，自屬上
    開民法第264條之雙務契約，應堪認定。
２、又被告前開抗辯原告應予補償之相關事項，如依被告所言，
    則當屬原告單方之侵害權益之行為，並非雙務契約，與本件
    兩造簽立之買賣契約並無涉，且依上開最高法院59年度台上
    字第850號判例所示，『並非立於互為對待給付之關係者』
    ，自不能發生同時履行之抗辯，因之被告執上補償相關事由
    ，拒絕履行被告應負之買賣移轉義務，為無理由。如若被告
    確係因原告前開鐵塔施工、維護等相關行為，造成權益受損
    害，自屬被告依其訴訟權，另請求救濟之問題。
３、又查原告依契約書第三條規定「本契約訂立後，由乙方（即
    被告）出具土地使用權同意書，並交付產權移轉登記應備證
    件及完成擔保手續後，甲方（即原告）先行支付總額百分之
    五十，餘款俟完成土地使用變更編定辦妥產權移轉登記（經
    點交）後二十日內付清」，此有原告提出之買賣契約書為證
    ，原告既已先行支付買賣總額百分之五十予被告收取，此亦
    有原告提出之94年4月28日被告收款收據、94年4月27日支票
    影本各乙紙在卷為證，依民法第264條第2項規定「他方當事
    人已為部分之給付時，依其情形，如拒絕自己之給付有違背
    誠實及信用方法者，不得拒絕自己之給付」，因之，被告在
    此情形下，拒絕自己之給付即移轉買賣土地之義務，為無理
    由，應可認定。
(三)、從而，原告依據買賣契約之法律關係，訴請被告將坐落臺南
    縣東山鄉○○○段13-4地號，面積36,060平方公尺土地，辦
    理分割登記為如附件所示之Ａ、Ａ１二筆土地，並於登記後
    ，將如附件Ａ１所示土地（即附圖一第二方案Ｂ部分及附圖
    二第三方案Ｃ部分所示之土地），面積304平方公尺土地所
    有權移轉登記與原告，自屬於法有據，應予准許。又依民事
    訴訟法第78條規定，訴訟費用，由敗訴之當事人負擔，宣示
    如主文第二項所示。
四、據上論結：原告之訴為有理由，依民事訴訟法第78條，判決
    如主文。
中    華    民    國    97    年    3     月    27    日
                  民事第二庭    法  官  曾鴻銘
以上正本係照原本作成。
如對本判決上訴，須於判決送達後20日內向本院提出上訴狀（應
附繕本）。
中    華    民    國    97    年    3     月    27    日
                                書記官  陳志德


司法院資訊處製作；財團法人民間司法改革基金會備份。
